臺灣臺中地方法院刑事判決　　　　　　　　　　　　　九十年度訴字第一二七號
　　公　訴　人　臺灣臺中地方法院檢察署檢察官
　　被　　　告　庚○○
右列被告因偽造文書案件，經檢察官提起公訴（八十九年度偵字第八四０六號），本
院判決如左：
    主  文
庚○○行使偽造私文書，足以生損害於公眾及他人，處有期徒刑伍月，如易科罰金以
參佰元折算壹日。
    事  實
一、庚○○於民國八十七年間，與乙○○、丙○○、丁○○（另經不起訴處分）、黃
    雅琳、柯伊玲等六人籌組「臺菲聯合國際顧問有限公司」（以下簡稱台菲公司，
    址設台中市○區○○路一六一號十四樓之八），經營項目有：移民服務、留學服
    務、投資顧問、企業經營管理顧問、國際貿易、翻譯、房屋仲介、土地仲介等項
    業務，由庚○○籌集五百萬元資本額後，於八十七年十二月十日完成公司設立登
    記，取得經濟部公司執照，並登記由乙○○擔任董事。惟至八十八年三月下旬，
    庚○○乃以公司營運不佳為由，提議解散清算公司資產，並於八十八年四月三日
    提出公司資產粗估結算，再於八十八年四月九日提出帳目明細結算，庚○○、乙○○、丁○○等人乃於八十八年四月九日初步達成清算台菲公司資產之協議，並
    共同簽立切結書，至此台菲公司之營運亦已處於停滯狀態。詎庚○○竟基於偽造
    文書之犯意，嗣於八十八年四月上旬某日，明知台菲公司並未依法經股東會決議
    變更台菲公司董事及股權等事宜，且未經乙○○、丙○○之同意，即以上開切結
    書為股權轉讓之依據，委請不知情之會計師，盜蓋乙○○、丙○○前於辦理台菲
    公司設立登記時，委託會計師代刻保管而置放於該處而未取回之印鑑章，製作不
    實之台菲公司股東同意書（股東同意書上日期載為八十八年四月三日），亦即利
    用該會計師繕打「台菲公司股東同意書」偽造全體股東同意台菲公司改選董事並
    修改章程及選任庚○○為新董事之內容後，並盜蓋乙○○、丙○○之印章蓋於股
    東同意書及公司章程上之方式，藉以偽造該股東同意書及公司章程，再由會計師
    將上開偽造之股東同意書及公司章程等資料，以新任董事庚○○之名義，製作「
    台菲公司變更登記申請書」，於八十八年四月十二日持向當時之臺灣省政府建設
    廳申辦變更台菲公司負責人（董事）、修正章程、股東出資轉讓等事項，即將台
    菲公司董事變更為庚○○，另原股東乙○○及丙○○之股權轉則分別登記由庚○○、己○○、丁○○及由柯耀順、戊○○（後二人均另經不起訴處分）承受，而
    使臺灣省政府建設廳承辦該事務之該管公務員陷於錯誤，將上開不實事項登載於
    其職務上所掌之「有限公司變更登記事項卡」之公文書上，將台菲公司董事變更
    為庚○○，於八十八年四月十二日完成台菲公司之變更登記，並發給八十八年四
    月十二日經濟部公司執照一張予庚○○。庚○○以上所為足生損害於乙○○、丙○○之權益及主管機關對於公司登記管理之正確性。
二、案經被害人乙○○、丙○○訴請臺灣臺中地方法院檢察署檢察官偵查起訴。
    理  由
一、訊據被告庚○○固坦承有持切結書委請會計師製作股東同意書並據以辦理股東變
    更登之情事，然矢口否認有何偽造文書犯行，係並辯稱：係因乙○○、丙○○未
    實際繳交股金（係勞務出資），致台菲公司無法申請營利事業登記證，嗣大家已
    達成協議清算公司資產，並簽立切結書，伊前往會計師處辦理時，有向會計師表
示欲重組公司，會計師乃向伊建議公司尚未申請營利事業登記證，可辦理變更股
    東登記，較省時間且較省錢云云。惟查：（一）右揭事實，除據被害人乙○○、
    丙○○於偵審時均一再指稱，渠等並未同意股權轉讓他人，亦不知有此份股東同
    意書等語外，並有上開股東同意書及公司變更登記事項卡影本各一紙在卷可稽。
    且被告庚○○亦供承：伊係依切結書為依據，要求甲○○辦理乙○○、丙○○之
    股權轉讓事宜，並未另出具乙○○、丙○○股權轉讓同意書；另伊邀己○○入股
    時，亦未特別談到受讓乙○○股權等語；核與證人即承辦本件公司變更登記項之
    甲○○亦到庭證稱，係被告庚○○持卷附之切結書委請伊製作股東同意書後，向
    主管機關辦理（公司）變更登記等語相符。另詢之證人即簽立切結書當日在場之
    林建春證稱，簽立切結書當日伊有全程在場，雙方當時談論公司之營運狀況、情
    算虧損，乙○○退出、庚○○重組公司等內容為主，在場之人均表示無異議而通
    過等語。再由卷附之切結書全文觀之，內容僅係計對公司相關資產作處理，並未
    提及股權之轉讓或轉讓方式等公司股東變更之重要事項，綜上，均足以證明，本
    件切結書所達成之協議內容，係僅為清算台菲公司之資產而定，況台菲公司雖尚
    申請營利事業登記，惟該公司業經中央主管機關許可為公司之設立登記，此有經
    濟部公司執照影本一紙在卷可按，是以台菲公司之股東、股權若有所變更，依法
    亦應需經由股東開會決議後憑以辦理，尚難僅憑切結書即可謂其效力可及於各股
    東及股權之變動。再參以證人１、即八十八年四月十二日加入之台菲公司股己○○於偵查中證稱：係被告庚○○於（八十八年）三月中、下旬告知原台菲公司已
    解散清算，當時講好庚○○、丁○○及伊三人共同經營台菲公司（指變更後），
    每人各持三分之一股份；當時是重新組成（台菲公司），伊不知為何會變成受讓
    乙○○股份；伊是因為前公司解散後，從新開始，伊才願意加入等語；２、證人
    丁○○於偵查中證稱：伊與己○○之合作，是在台菲公司解散後才加入，當時考
    慮營利事業登記證尚未核發，又為方便起見，才未改「台菲」之公司名稱，伊並
    不知道，其股份從乙○○、丙○○處各受讓五萬元，伊只在乎公司有無設立登記
    ．．．等語；３、證人甲○○於九十年六月七日本院審理時再證稱：「被告於八
    十七年十一月間，委任我們辦理公司設立登記，．．．後來在八十八年四月間，
    被告又委託我們辦理公司變更登記，變更公司負責人及股東，並非委任我們辦理
    公司解散登，當初辦理變更登記時，是被告交給我們股東出資比例、新的股東身
    分證影本、公司執照正本，我並未向被告建議辦理變更登記較省錢」等語。益見
    ，被告庚○○為台菲公司變更登記為股權變動之時，非但未依法經股東會之決議
    為之，且前後任之股東亦均不知情，更無授權處理股權變動事宜之可言。（二）
    另被告又辯稱告訴人乙○○實際並未出資，而係以勞務出資，但有限公司之股東
    依法不得以信用或勞務出資，應係違反法律之規定而無效云云。惟公司應收之股
    款，若已實際繳足，且未還或任由股東收回，即無礙於公司之有效成立，亦無何
    股東適格問題可言，至於股東私下如何同意以信用或勞務出，既已由其他股東墊
    付股金，而完成出資，則並無違反法律規定之情形。經查，本件台菲公司設立登
    記之出資證明係由被告庚○○交予會計師事務所之甲○○處理，而告訴人乙○○
    陳稱伊之智慧財產權及知識價值已超過二百萬元，則乙○○係以勞務出資，並為
    被告知悉且同意，是以縱或法律認有限公司股東不得以信用或勞務出資，然被告
    與告訴人乙○○間已有共識，並已由被告墊付股金，且台菲公司之應收股款五百
    萬元已實際繳足，則台菲公司之有效設立及告訴人乙○○之為台菲公司之股東一
    事，應無可疑。（三）按刑法第二百十四條規定之使公務員登載不實事項於公文
    書罪，須一經他人之聲明或申報，公務員即有登載之義務，並依其所為之聲明或
    申報予以登載，而屬不實之事項者，始足構成，若其所為聲請或申報，公務員尚
    須為實質審查，以判斷其真實與否，始得為一定之記載者，即非本罪所稱之使公
    務員登載不實，最高法院七十三年臺上字第一七一０號著有判例。查公司申請為
    股權變動登記，只需形式上符合程式，主管機關即依其所為之聲請或申報予以登
    載，此參諸附卷之經濟部中部辦公室八十八年九月一日第六七五四六０號函係諭
    令被告補正股東出資轉讓之退股股東具名暨簽章）、八十八年九月四日台菲公司
    負責人即被告庚○○申請補正函，可知承辦之公務員就不需就股東出資轉讓之真
    實性不需為實質之判斷，是依上開判例之意旨，被告上開所為應該當刑法第二百
    十四條使公務員登載不實罪之構成要件。從而，被告上開辯解，顯係卸責之詞，
    不足採信。本件事證明確，被告犯行可堪認定。
二、核被告庚○○所為，係犯刑法第二百十六條、第二百十條之行使偽造私文書罪（
    指「台菲公司股東同意書」、公司章程部分，至向臺灣省政府辦理變更登記之「
    台菲公司變更登記申請書」，因係純係以被告名義所製作，尚不構成偽造私文書
    罪），及同法第二百十四條之使公務員登載不實文書罪（指被告向臺灣省政府申
    辦變更台菲公司董事，使該管公務員將上述不實之事項登載於職務上所掌之「有
    限公司變更登記事項卡」之公文書上）。被告利用不知情之會計師為上開犯罪行
    為，是為間接正犯。其盜用印章為偽造私文書之部分行為，且偽造私文書後復持
    以行使，其偽造之低度行為，應為行使之高度行為所吸收，均不另論罪。被告所
    犯行使偽造私文書罪與使公務員登載不實文書二罪間，有方法、結果之牽連犯關
    係，屬裁判上一罪，應從一重以行使偽造私文書罪處斷。爰審酌被告之品行、犯
    罪之動機、目的、手段、所生之危害及犯罪後否認犯行之態度等一切情狀，量處
    如主文所示之刑，並諭知易科罰金之折算標準。
三、末查，被告行為後，刑法第四十一條業於民國九十年一月十日修正公布，並於同
    年月十二日生效，比較新法即修正後刑法第四十一條第一項前段規定「犯最重本
    刑為五年以下有期徒刑以下之刑之罪，而受六個月以下有期徒刑或拘役之宣告，
    因身體、教育、職業、家庭之關係或其他正當事由，執行顯有困難者，得以一元
    以上三元以下折算一日，易科罰金」與舊法即修正前刑法第四十一條規定「犯最
    重本刑為三年以下有期徒刑以下之刑之罪，而受六月以下有期徒刑或拘役之宣告
    ，因身體、教育、職業或家庭之關係，執行顯有困難者，得以一元以上三元以下
    折算一日，易科罰金」之結果，新法就被告得予易科罰金之規定，顯然較有利於
    被告，是依刑法第二條第一項前段之規定，自應適用裁判時之法律即修正後刑法
    第四十一條第一項前段之規定，併此敘明。
據上論斷，應依刑事訴訟法第二百九十九條第一項前段，刑法第二條第一項前段、第
二百十六條、第二百十條、第二百十四條、第五十五條、修正後刑法第四十一條第一
項前段，罰金罰鍰提高標準條例第一條前段、第二條，判決如主文。
本案經檢察官楊朝嘉到庭執行職務。
中      華      民      國    九十一    年      四     月     十七      日
                                        臺灣臺中地方法院刑事第七庭
                                            法  官  曾  佩  琦
右正本證明與原本無異。
如不服本判決，應於送達後十日內向本院提出上訴狀 （須附繕本） ，上訴於台灣高
等法院台中分院。
                                            書記官
中      華      民      國    九十一    年      四     月     十九      日
附錄本案論罪科刑法條全文：
刑法第二百十條：
偽造、變造私文書，足以生損害於公眾或他人者，處五年以下有期徒刑。
刑法第二百十六條：
行使第二百十條至第二百十五條之文書者，依偽造、變造文書或登載不實事項或使登
載不實事項之規定處斷。
刑法第二百十四條：
明知為不實之事項，而使公務員登載於職務上所掌之公文書，足以生損害於公眾或他
人者，處三年以下有期徒刑、拘役或五百元以下罰金。
